臺灣高等法院臺中分院民事判決
108年度上字第429號
上  訴  人  陳德瑋  
訴訟代理人  陳孫忠  
            林殷世律師
被 上訴 人  柯賀舜  
            柯三奇  

            吳淑敏  
上  三  人
訴訟代理人  洪明儒律師
複 代理 人  陳亞暄律師
上列當事人間請求遷讓房屋等事件，上訴人對於中華民國108年6
月18日臺灣南投地方法院107年度訴字第166號第一審判決提起上
訴，本院於110年8月4日言詞辯論終結，茲判決如下：
    主      文
上訴駁回。
第二審訴訟費用由上訴人負擔。
    事實及理由
一、被上訴人主張：
    被上訴人柯賀舜之母即被上訴人吳淑敏於民國66、67年間在
    其所有坐落南投縣○○市○○○段00000地號土地（下稱00-00號
    土地）上興建同段000建號建物（門牌號碼為南投縣○○市○○○
    街00號，下稱000號建物），並同時於000號建物後段增建2
    層加強磚造房屋（即附圖所示1層編號A及2層建物，下稱A建
    物），後於92年12月11日將000號建物以贈與為原因移轉登
    記與柯賀舜所有，柯賀舜之父即被上訴人柯三奇則在00-00
    號土地及同段00地號土地（下稱00號土地），即A建物後方
    興建附圖1層編號B1、B2未辦保存登記之鐵皮建物（下分稱B
    1、B2建物）。而訴外人即柯三奇從父姓之弟甲○○則於55年
    間，在其所有坐落南投市○○○段00000地號土地（下稱00000
    號土地）興建同段000號建號2層房屋【原興建騎層及1層，
    於66年8月30日申請增建2層，於82年間增建未辦保存登記之
    3、4層（1-4層下稱000號建物）】，嗣因甲○○以000號建物
    使用空間不足，於70年間向吳淑敏商借A（1、2層）、B1、B
    2建物，後甲○○於93年間陸續將000號建物、00000號土地所
    有權移轉登記與其子即訴外人乙○○所有，乙○○嗣於A建物與0
    00號建物間搭建隔間牆，並將A建物與000號建物間之隔間牆
    拆除，使原與000號建物相通之A、B1、B2建物，改與000號
    建物相通。嗣上訴人之母即訴外人丙○○於105年7月14日向乙
    ○○購買00000號土地及000號建物，並約定逕行登記在上訴人
    名下，與000號建物相通之A、B1、B2建物亦併由上訴人占有
    使用。嗣柯三奇、柯賀舜因感空間不足，而於107年5月3日
    以存證信函向乙○○為終止A、B1、B2建物使用借貸之意思表
    示。爰先位依民法第767第1項之規定，求為命上訴人應自A
    、B1、B2建物遷出，並將A建物騰空返還與柯賀舜，將B1、B
    2建物返還與柯三奇。如認A、B1、B2建物為甲○○所建造，備
    位依民法第767條、第179條之規定，求為命上訴人應將A、B
    1建物拆除，將土地返還與吳淑敏，將B2建物拆除，將土地
    返還與柯三奇，並分別給付吳淑敏、柯三奇各新臺幣（下同
    ）5萬8,772元、2萬4,360元，及自民事更正聲明暨辯論意旨
    ㈢狀送達翌日起，至返還土地之日止，按月給付吳淑敏、柯
    三奇各2,099元、870元。
二、上訴人則以：
　　甲○○於67年間興建A建物1、2層之初，00-00號土地為甲○○之
    母丁○所有，且甲○○與丁○、柯三奇同住生活，顯見甲○○興建
    A建物1、2層時，應已取得丁○之同意。又依A建物之水電、
    管線及隔間規劃情形，係將A建物之1、2層單獨規劃1戶，並
    供000號建物併同使用，足見A建物1、2層確為甲○○出資興建
    自明。雖A建物因不符建築基地法定空地分割辦法第3條第1
    項規定而無法分割併入000號建物，惟依南投縣政府稅務局
    查核圖表之記載與69年000號建物連同A建物2層之空照圖顯
    示，均為輕鐵架柱蓋石棉板，可知A建物本有分割登記與甲○
    ○之計畫。另南投縣稅務局依竣工圖繪製課稅層及面積圖時
    ，會同甲○○、吳淑敏至現場查核確認，經甲○○與吳淑敏之同
    意，始將A建物1、2層之稅籍以甲○○名義登記，益證認A建物
    1、2層確為甲○○出資興建並原始取得所有權。退步言，如A
    建物1、2層若非甲○○出資興建，A建物1、2層所有權或事實
    上處分權，亦係經吳淑敏讓與甲○○，此由甲○○事後興建A建
    物3、4層時，吳淑敏並未反對，復歷經甲○○和平占有使用數
    十年，足認吳淑敏有默示同意，其土地所有權行使應受相當
    限制。又A建物1至4層建物嗣後由乙○○取得，而B1、B2建物
    係甲○○於82年間經柯三奇、吳淑敏同意後始興建，且經甲○○
    、乙○○和平占有使用長達20多年。且上訴人自乙○○處受讓00
    0號建物、00000號土地時，買賣契約書所記載之買賣標的雖
    僅載合法建物部分，惟口頭約定000號建物實際使用範圍涵
    蓋A建物1至4層、B1、B2建物，乙○○並將000號建物及A建物1
    至4層、B1、B2建物及鑰匙交予上訴人占有使用，上訴人自
    已取得A建物1至4層、B1、B2建物之事實上處分權，被上訴
    人現竟主張A建物1至4層、B1、B2建物為其所有，要求上訴
    人遷讓或拆除，顯有權利濫用及違反誠信原則。縱認上訴人
    應賠償吳淑敏、柯三奇不當得利，惟土地附近商業活動、生
    活機能及交通等情，不當得利之計算顯屬過高等語。
三、原審判決被上訴人先位之訴及備位之訴各一部勝訴、一部敗
    訴之判決，即判決上訴人應將A建物1、2層遷讓返還予柯賀
    舜；將附圖所示之3、4層、B1建物拆除，將該部分土地返還
    予吳淑敏，並應給吳淑敏4萬5,557元，及自107年11月28日
    起至返還該土地之日止，按月給付吳淑敏1,679元；上訴人
    應將B2建物拆除，並將該部分土地返還予柯三奇，並應給付
    柯三奇1萬8,885元，及自107年11月28日起至返還該土地之
    日止，按月給柯三奇696元，並依被上訴人之聲請，酌定相
    當之擔保金額，為准予假執行之宣告。上訴人全部不服，提
    起上訴，並聲明：㈠原判決不利於上訴人部分廢棄。㈡上開廢
    棄部分，被上訴人在第一審之訴駁回。被上訴人則答辯聲明
    ：上訴駁回（被上訴人逾上開範圍之請求，原審為其敗訴之
    判決，被上訴人未聲明不服，未繫屬本院者，不予贅述)。
四、兩造不爭執事項及本件爭點（見本院卷㈢第84-85頁，並依判
    決格式修正或刪減文句，或依爭點論述順序整理內容）：
㈠、兩造不爭執事項：
⑴、00-00號土地上之000號建物，即門牌號碼為南投市○○○街00號
    房屋，係吳淑敏於66年12月30日申請興建【騎層、1層、2層
    部分】，於92年12月30日以贈與為原因移轉登記於柯賀舜所
    有。
⑵、00000號土地上之000號建物為甲○○於55年間興建騎層及1層部
    分，嗣於66年8月30日申請增建2層；另於82年間增建3層及4
    層（82年間增建3、4層部分未辦理保存登記）。甲○○於93年
    1月14日以贈與為原因，將000號建物移轉登記予乙○○所有（
    000號建物其上3層、4層部分亦隨同贈與乙○○）；甲○○再於9
    3年9月10日以買賣為原因，將00000號土地移轉登記予乙○○
    所有。
⑶、乙○○於105年7月14日與丙○○簽訂不動產買賣契約書，將所有0
    0000號土地及000號建物，即門牌號碼為南投市○○○路000號
    建物（面積：1層48.90㎡、2層64.02㎡、騎樓層15.12㎡）全部
    出售，乙○○於105年8月24日將上開土地及建物移轉登記予上
    訴人。
⑷、00號土地為柯三奇所有。
⑸、柯賀舜、柯三奇於107年5月3日寄發南投○○郵局存證號碼0000
    00號存證信函予乙○○，主張就000號建物及00號土地部分空
    間及其上未辦保存登記之建物為終止使用借貸關係之意思表
    示，乙○○於107年5月4日收受該函。
㈡、兩造爭執事項： 
⑴、A建物1-4層及B1、B2建物為何人出資興建？何人取得所有權
    ？上開建物自建築完成起，均由甲○○占有使用之原因為何？
⑵、被上訴人先位請求上訴人遷出返還、備位請求上訴人拆除A建
    物、B1、B2建物及返還坐落之土地，並依民法第179條之規
    定，應給付不當得利，是否有理由？
五、本院之判斷：
㈠、A建物1、2層（即附圖所示之1層編號A及2層建物）為000號建
    物之一部分：
⑴、經查，依吳淑敏於66年12月30日申請興建000號建物時，所提
    出之建造執照（變更設計）申請書（見原審卷第247頁）、
    配置圖（見原審卷第190頁）、平面圖所示，000號建物係在
    00-00號土地面臨○○○街一側興建面寬為4.5公尺之建物，建
    築基地為整筆00-00號土地，建築基地起點係自00-00地號土
    地西側與00-0號土地地籍線處起，向東延伸至00-00號土地
    與00-0號土地地籍線止，而建築物之長度係自00-00地號土
    地西側與00-0號土地地籍線向東延伸18.925公尺之2層建物
    （見使用執照卷所附1層、2層、屋頂平面圖，計算式：4.22
    5＋13.70＋1＝18.925公尺），建築物終點距00-00號土地與00-
    0號土地地籍線，尚有約2.6公尺範圍之土地並未建築房屋，
    而係作為防火巷及建築基地空地之用，有本院依職權調取之
    000號建物建築使用執照卷宗可佐。
⑵、又000號建物竣工後，地政機關為辦理所有權第一次登記測量
    ，所製作之建物竣工複丈（勘測）成果圖（見原審卷第249
    頁），係依現場完工後實際尺寸所為丈量，與現場狀況較為
    接近。而依上開67年12月27複丈成果圖所示，000號建物第1
    層面寬為4.3公尺，長為17.5公尺。再依附圖所示，A建物1
    層坐落位置，約係00-00號土地西側地籍線以東14公尺起至1
    8.25公尺（依比例尺換算所得，計算式：2.8公分*500=1400
    公分，3.65公分*500=1825公分）之範圍。
⑶、依上開說明，所得尺寸雖因年代遠近，測量技術更新而稍有
    差異，惟000號建物於66年間興建完成時，保存登記之範圍
    已包含A建物1、2層（即附圖所示之1層編號A及2層建物），
    則均相同。是被上訴人主張A建物1、2層（即附圖所示1層編
    號A及2層建物）為000建號建物之一部分，係由吳淑敏所興
    建並原始取得所有權，應與事實相符，勘予採信。
⑷、次查，000號建物係由甲○○於55年間興建騎層及1層部分，後於66年8月30日申請增建第2層，而依000號建物使用執照卷所附之配置圖（見原審卷第191頁）及增建建造執照申請書（見原審卷第268-269頁）所示，000號建物於66年8月30日申請增建第2層時，所占用之基地為分割前之00地號土地（原00地號土地於68年7月27日分割為00、00-00、00-00號土地），而未及00-00號土地，顯見000號建物於增建時，00-00號土地上與000號建物所占基地00號土地交界處之範圍，已為A建物1、2層（即附圖所示1層編號A及2層建物）所占滿，000號建物增建範圍自未包含00-00號土地上之A建物1、2層坐落位置（即如附圖所示之1層編號A及2層建物坐落位置）甚明。
⑸、再參酌000號建物於66年12月30日申請建照時，原本之建築基
    地係包含分割前之00號及00-00號土地，而依當時檢附之建
    照執照（變更設計）申請書（見原審卷第247頁）及原配置
    圖（見原審卷第276頁）所示，原本坐落於分割前之00號土
    地上之增建前000號建物原有房屋坐落位置與面積，與增建
    後000號建物相符，足證000號建物於申請興建時，000號建
    物之範圍並不及於00-00號土地上之A建物1、2層坐落位置（
    即附圖所示之1層編號A及2層建物坐落位置）。上訴人抗辯
    依南投縣政府稅務局就000號建物之房屋稅核課資料顯示，
    附圖所示之A建物於55年間即已興建，並列入000號建物課徵
    範圍，顯與事實不符，未足採信。
⑹、至南投縣政府稅務局107年7月19日○○○字第0000000000號函附
    稅籍證明書及平面圖（見原審卷第149-151頁）所示，000號
    建物於55年起課房屋稅，原為1層加強磚造房屋，面積65.1
    平方公尺，然依該建物稅籍資料之平面圖所載，該建物後方
    4.3×4.2公尺範圍之地上物，應為000號建物使用執照卷宗內
    所附建築物竣工背面照片所攝之1層鐵皮增建部分（見原審
    卷第273頁），此與南投縣政府建設局67年3月14日函稿（見
    原審卷第274頁）記載「依照片顯示後側仍有違建」、「依
    照核准配置圖已核可原有面積，本件依核准背面未留空地，
    陋屋應屬另一基地」等語相符。足見000號建物於55年間核
    課房屋稅之標的固涵蓋坐落00-00號土地上之鐵皮增建部分
    ，但該增建部分僅為鐵皮搭建之簡陋建築，自外觀及結構上
    與現存A建物（即附圖所示之1層編號A建物及2、3、4層建物
    ）不符，該鐵皮1層增建部分至遲應已於67年間吳淑敏興建0
    00號建物時拆除，上訴人此部分抗辯，與事實不符，自無可
    採。
⑺、再查，依000號建物之稅籍清查記錄所示，000號建物至67年
    經南投縣政府稅務局清查發現增建第2層加強磚造面積80.8
    平方公尺，於82年清查發現增建第1層鋼鐵造面積34.1平方
    公尺及第3、4層加強磚造面積各79.8、54.6平方公尺，有南
    投縣政府稅務局107年7月19日○○○字第0000000000號函暨函
    附房屋稅籍證明書、平面圖（見原審卷第149-151頁）附卷
    可參。即南投縣政府稅務局於68年間，核課000號建物之課
    稅面積時，除將原000號建物之騎樓層、1層、2層建物面積
    納入000號建物核課範圍內，亦將000號建物後方1層4.3×4.2
    、2層4.3×4.2＋1×1之增建建物面積，納入該址房屋之核課範
    圍內，此與吳淑敏主張於000號建物完成後，即A建物1、2層
    借與甲○○使用，並由乙○○建築牆壁使A物與000號建物其他部
    分相區隔等節相符，堪認被上訴人此部分主張可採。至上訴
    人雖以000號建物稅籍資料，作為抗辯如附圖所示之1層編號
    A及2層建物，均係甲○○出資興建之憑據，然此僅能證明A建
    物1、2層實際上與000號建物同歸甲○○使用，而在課稅上均
    納入000號建物之面積，尚難遽認A建物1、2層為甲○○所出資
    建造。此外，上訴人復未能提出其他證據，證明甲○○出資興
    建之事實，所為抗辯，自難憑採。甲○○贈與乙○○之000號建
    物所有權範圍既不及於A建物1、2層，則上訴人向乙○○購買0
    00號建物之所有權範圍自亦不及A建物1、2層，上訴人抗辯
    向乙○○買賣之範圍包含A建物1、2層，並無可採。
⑻、另查，000號建物為吳淑敏於66年12月30日申請興建，於67年
    11月9日建築完成後，經南投縣○○地政事務所於67年12月27
    日複丈結果為1層55.88平方公尺、2層71.99平方公尺、騎層
    15.12平方公尺之鋼筋混凝土加強磚造建物，而於68年2月23
    日登記於吳淑敏所有，並於92年12月30日以贈與為原因移轉
    所有權與柯賀舜（見原審卷第45-47頁，000號建物登記第一
    類謄本及地籍異動索引）。而A建物1、2層為000號建物之一
    部分，已如前述，則A建物1、2層於吳淑敏將000號建物贈與
    柯賀舜時，亦同歸柯賀舜所有。
⑼、再按使用借貸非如租賃之有民法第425條(買賣不破租賃)之規
    定，上訴人亦不得執此主張對現在之房地所有人即被上訴人
    有使用該房地之權利(最高法院59年台上字第2490號判例參
    照)。本件柯賀舜為000號建物所有權人，縱甲○○與吳淑敏間
    ，就A建物1、2層有使用借貸契約存在，惟依上開最高法院
    判例意旨所示，上訴人亦不得執甲○○與吳淑敏間，就A建物1
    、2層有使用借貸契約，對抗柯賀舜。是柯賀舜基於所有物
    返還請求權，請求上訴人遷讓返還A建物1、2層，為有理由
    ，應予准許。
㈡、附圖所示之3、4層建物，及B1、B2建物，為000號建物之附屬
    建物而同歸上訴人所有：
⑴、按動產因附合而為不動產之重要成分者，不動產所有人取得
    動產所有權，民法第811條定有明文。又所有人於原有建築
    物之外另行增建者，如增建部分與原有建築物無任何可資區
    別之標識存在，而與之作為一體使用者，因不具構造上及使
    用上之獨立性，自不得獨立為物權之客體，原有建築物所有
    權範圍因而擴張。倘增建部分於構造上及使用上已具獨立性
    ，即為獨立之建築物，苟其常助原有建築物之效用，而交易
    上無特別習慣者，即屬從物；若增建部分已具構造上之獨立
    性，但未具使用上之獨立性而常助原有建築物之效用者，則
    為附屬物，其使用上既與原有建築物成為一體，其所有權應
    歸於消滅；被附屬之原有建築物所有權範圍因而擴張（最高
    法院88年度台上字第485號裁判意旨參照）。又按所謂附屬
    建物，係指依附於原建築以助其效用而未具獨立性之次要建
    築而言，諸如依附於原建築而增建之建物，缺乏構造上及使
    用上之獨立性（如由內部相通之頂層或廚廁），或僅具構造
    上之獨立性，而無使用上之獨立性，並常助原建築之效用（
    如由外部進出之廚廁）等是。此類附屬建物依民法第811條
    之規定，應由原建築所有人取得增建建物之所有權，原建築
    所有權範圍因而擴張（最高法院100年度台上字第4號裁判要
    旨參照）。
⑵、經查，上訴人抗辯甲○○於82年間，在000號建物增建3、4層時
    ，經吳淑敏同意，而同時增建附圖所示之3、4層建物及B1、
    B2建物，而被上訴人就附圖所示之3、4層建物係由甲○○出資
    興建，並不爭執，惟另主張附圖所示3、4層之增建建物應附
    和於000號建物由吳淑敏、柯賀舜取得所有權，且附圖所示B
    1、B2建物係柯三奇所出資興建。惟查，經原審會同兩造前
    往現場勘驗結果，及參諸上訴人所提出之相片所示（見原審
    卷第301頁），附圖所示3、4層建物，與000號建物相通，且
    與808建號建物共用同一出入口等事實，有原勘驗筆錄及現
    場照片（見原審卷第83-96頁）可稽。而附圖所示3、4層增
    建建物，並無獨立之出入口，復與000號建物所增建之3、4
    層建物內部相通，並作為房間及衛浴空間使用，無論在構造
    上或使用上均缺乏獨立性，本院認附圖所示3、4層增建建物
    應為000號建物之附屬建物甚明。則甲○○所興建如附圖所示
    之3、4層之增建部分，應附屬於000號建物之所有權範圍內
    而歸甲○○所有。又甲○○於93年1月14日將000號建物贈與而移
    轉所有權登記與乙○○，則附圖所示3、4層增建部分，亦隨同
    000號建物同為乙○○所有。上訴人嗣後再自乙○○處取得000號
    建物所有權時，亦同時取得附圖所示3、4層增建建物之所有
    權。被上訴人主張附圖所示之3、4層增建部分，係附合於00
    0號建物部分，當屬無據，不足採信。
⑶、次查，被上訴人主張B1、B2建物為柯三奇所興建，惟未加舉
    證證明，自難採信。且B1、B2建物，係與000號建物比鄰而
    建，依000號建物之稅籍清查記錄可知，000號建物於82年清
    查發現增建第1層鋼鐵造面積34.1平方公尺之地上物，經比
    對稅籍資料平面圖（見原審卷第151頁）所示，該1層鋼鐵造
    建物緊鄰000號建物右側興建，寬度2.2公尺、深度15.5公尺
    ，雖與B1、B2建物之面積與位置未完全吻合，然編號B1建物
    坐落於00-00號土地最東側，編號B2建物坐落於00號土地最
    北端，與稅籍資料平面圖所繪增建第1層鋼鐵造地上物之後
    端1/2處相疊合，而依原審現場勘驗時所拍攝相片（見原審
    卷第96頁）觀之，B1、B2建物前方尚搭建有鐵皮棚架，足見
    000號建物之稅籍清查結果，該屋右側增建第1層鋼鐵造面積
    34.1平方公尺地上物，應係包含附圖所示之1層B1、B2建物
    及其南側延伸之鐵皮棚架面積。則上訴人抗辯B1、B2建物，
    係在000號建物稅籍登記資料所載之增建1層鋼鐵造地上物之
    一部份，堪信為真實。又依上開稅籍登記資料所示，B1、B2
    建物於82年興建後，實際上係由甲○○使用，且因甲○○建築隔
    間牆，將A建物與000號建物區隔，致B1、B2建物與A建物部
    分相通，進而連通至000號建物，此所以000號建物之課稅面
    積，亦將B1、B2建物包含在內之緣由。另B1、B2建物對外並
    無獨立之出入口，自其結構來看，B1、B2建物內部相連無牆
    壁阻隔，可與A建物相通，並得經由A建物連通至000號建物
    而與000號建物使用同一出入口，堪認其並無構造上或使用
    上之獨立性，應係依附於000號建物之附屬建物。依上開說
    明，B1、B2建物不論係何人出資興建，均應認係附屬建物，
    因附合而成為000號建物之重要成分，而同屬000號建物所有
    權之一部。而000號建物已經因買賣而移轉登記為上訴人所
    有，則B1、B2建物部分之所有權亦應同歸上訴人所有。
⑷、綜上，被上訴人先位請求上訴人遷讓返還附圖所示3、4層建
    物與柯賀舜，遷讓返還B1、B2建物與柯三奇，均無理由，應
    予駁回。
㈢、備位之訴部分：被上訴人先位請求上訴人遷讓返還附圖所示3
    、4層建物及B1、B2建物與柯賀舜、柯三奇既無理由，自應
    就備位請求拆除附圖所示3、4層及B1、B2建物，並返還土地
    ，及給付不當得利之利益部分，予以審究。
⑴、請求拆屋還地部分：
①、按所有人對於無權占有或侵奪其所有物者，得請求返還之；
    對於妨害其所有權者，得請求除去之；有妨害其所有權之虞
    者，得請求防止之，民法第767條第1項定有明文。再按使用
    借貸契約係債之關係，僅於當事人間有其效力。丙買受系爭
    房屋，並不當然繼受其前手與系爭土地所有人間之使用借貸
    關係，原則上不得執該關係主張其有使用系爭土地之權利。
    惟於具體個案，尚應斟酌當事人間之意思、交易情形及房屋
    使用土地之狀態等一切情狀，如認土地所有人行使所有權，
    違反誠信原則或公共利益或以損害他人為主要目的，仍應駁
    回其請求（最高法院95年度第16次民事庭會議決議參照）。
②、經查，附圖所示之3、4層建物及B1、B2建物，為上訴人所有
    ，已如前述。惟附圖所示之3、4層建物、B1建物均坐落吳淑
    敏所有之00-00號土地，B2建物則坐落於柯三奇所有00號土
    地等事實，業經原審囑託南投地政事務所繪測屬實。上訴人
    雖抗辯甲○○在82年間於00-00號土地上興建如附圖所示之3、
    4層及B1建物時，業經吳淑敏同意，於00地號土地興建B2建
    物時，亦經柯三奇同意云云。然縱甲○○曾與吳淑敏、柯三奇
    就前開建物所占用之土地存有借貸契約，惟基於債之相對性
    ，上訴人於購買上開建物後，並不繼受甲○○與吳淑敏、柯三
    奇間之使用借貸關係，上訴人自不得作為合法占用土地之抗
    辯。
③、次按權利之行使，不得違反公共利益，或以損害他人為主要
    目的，固為民法第148條第1項所明定；若當事人行使權利，
    雖足使他人喪失利益，但茍非以損害他人為主要目的，即不
    在該條所定範圍之內；權利之行使，是否以損害他人為主要
    目的，應就權利人因權利行使所能取得之利益，與他人及國
    家社會因其權利行使所受之損失，比較衡量以定之；倘其權
    利之行使，自己所得利益極少而他人及國家社會所受之損失
    甚大者，非不得視為以損害他人為主要目的，此乃權利社會
    化之基本內涵所必然之解釋（最高法院45年台上字第105號
    、71年台上字第737號判例意旨參照）。又所謂誠實信用之
    原則，係在具體的權利義務之關係，依正義公平之方法，確
    定並實現權利之內容，避免當事人間犧牲他方利益以圖利自
    己，自應以權利人及義務人雙方利益為衡量依據，並應考察
    權利義務之社會上作用，於具體事實妥善運用之方法（最高
    法院86年度台再字第64號裁判要旨參照）。是若當事人行使
    權利，雖足使他人喪失利益，而茍非以損害他人為主要目的
    ，即不在該條所定範圍之內；此外，是否以損害他人為主要
    目的，應就權利人因權利行使所能取得之利益，與他人因其
    權利行使所受之損失，比較衡量以定之。本件上訴人雖抗辯
    附圖所示3、4層建物及B1、B2建物占用00000、00號土地之
    狀態已有20多年，至乙○○將上開建物出售予上訴人，上訴人
    已耗費鉅資整修後始要求拆除建物，有違誠信原則及屬權利
    濫用等語。惟查，吳淑敏、柯三奇本於所有權人之權能，訴
    請上訴人拆除占用00000、00號土地上之附圖所示3、4層建
    物及B1、B2建物，僅係正當權利之行使，目的係為回復對土
    地之使用、收益、處分權利，無悖於公共利益，且被上訴人
    行使權利之結果，亦無自己利得極少，上訴人及社會所受之
    損失甚大情事，難謂被上訴人係以損害上訴人之權益為主要
    目的。況被上訴人20多年來未向乙○○等人行使權利，係基於
    與乙○○間之親屬情誼，現建物既已移轉於上訴人所有，兩造
    間並無特殊情誼，則被上訴人向乙○○為終止使用借貸關係，
    請求上訴人拆屋還地，於誠信原則尚屬無違，亦非權利濫用
    。況附圖所示3、4層建物，及B1、B2建物，均屬增建而未辦
    保存登記之建物，上訴人購買000號建物時，當已查悉000號
    建物登記之範圍並不及於前開增建建物，丙○○與乙○○所訂定
    之不動產買賣契約書（見原審卷第69-73頁），關於買賣標
    的範圍亦僅記載00000號土地及000號建物，而未及附屬建物
    之記載，復未註明買賣標的另有增建或占用但無法登記之現
    況，上訴人自無指謫被上訴人權利濫用或違反誠信原則之理
    。上訴人既無占用00000、00號土地之合法權利，則吳淑敏
    、柯三奇依民法第767條第1項之規定，請求上訴人應將附圖
    所示3、4層建物及B1建物拆除，並返還所占用之84之18號土
    地與吳淑敏；將B2建物拆除，並返還所占用之00號土地與柯
    三奇，即屬有據，應予准許。
⑵、請求給付相當於租金之不當得利部分：
①、按無法律上原因而受利益，致他人受損害者，應返還其利益
    。民法第179條前段定有明文。又無權占有他人土地，可能
    獲得相當於租金之利益，為社會通常之觀念，而占有土地所
    得之利益，應以相當於法定最高限額租金之數額為限（最高
    法院61年台上字第1695號判例、94年度台上字第1094號判決
    意旨參照）。本件上訴人所有附圖所示3、4層建物及B1建物
    無權占用00-00號土地之投影面積為32.79平方公尺（即附圖
    編號A＋編號B1之面積），B2建物無權占用00號土地面積為10
    .50平方公尺，則被上訴人請求給付相當於租金之不當得利
    ，洵屬有據。
②、次按城市地方房屋之租金，以不超過土地及其建築物申報總
    價額年息10％為限，而前開規定於租用基地建築房屋之情形
    準用之，土地法第97條第1項、第105條定有明文。而所謂土
    地價額，依土地法施行法第25條規定，係指法定地價而言；
    且法定地價，依土地法第148條規定，係指土地所有權人依
    土地法所申報之地價。又基地租金之數額，除以基地申報地
    價為基礎外，尚須斟酌基地之位置，工商業繁榮之程度，承
    租人利用基地之經濟價值及所受利益等項，並與鄰地租金相
    比較，以為決定，並非必達申報總地價年息10％最高額（最
    高法院68年台上字第3071號判例意旨參照）。經查，00000
    、00號土地坐落南投市區之○○○路及○○○路，周邊交通與生活
    機能便利，商業活動繁榮，雖附圖所示3、4層建物及B1、B2
    建物所占用之土地未直接面臨道路（見原審卷第83-96頁勘
    驗筆錄及現場相片）。本院審酌上情，認以各土地申報地價
    年息8％計算為適當，被上訴人主張以年息百分之10％計算不
    當得利，尚屬過高。
③、次查，00000、00號土地於107年之申報地價分別為每平方公
    尺7,681元、9,944元，有土地登記第一類謄本在卷可憑（見
    原審卷第36、38頁），本院認南投市區之土地近年並無影響
    價格之重大變動因素發生，以107年之申報地價為基準，應
    屬適當。又上訴人自105年8月24日取得000號建物所有權，
    至被上訴人所提出之民事更正聲明暨辯論意旨㈢狀繕本於107
    年11月27日送達上訴人止（見原審卷第234頁），無權占有0
    0000、00號土地之面積分別為32.79平方公尺、10.50平方公
    尺，所受利益分別為4萬5,557元、1萬8,885元，及另自107
    年11月28日起，每月所受相當於租金之不當得利分別為1,67
    9元、696元（計算式詳原判決附表二所示）。
④、綜上，吳淑敏請求上訴人給付4萬5,557元及自107年11月28日
    起至返還占用00-00號土地之日止，按月給付1,679元；柯三
    奇請求上訴人給付1萬8,885元，及自107年11月28日起至返
    還占用00號土地之日止，按月給付696元，均有理由，應予
    准許。
六、綜上所述，柯賀舜先位本於民法第767條第1項規定，請求上
    訴人遷讓返還如附圖所示之1層編號A及2層建物予柯賀舜，
    為有理由，應予准許。吳淑敏、柯三奇備位依民法第767條
    第1項及第179條之規定，請求上訴人應㈠將坐落00-00號土地
    上如附圖所示之3層，面積21.11平方公尺、4層，面積21.70
    平方公尺、1層編號B1，面積14.10平方公尺之建物均拆除，
    並將上開土地返還與吳淑敏；並應給付吳淑敏4萬5,557元，
    及自107年11月28日起至返還前項土地之日止，按月給付追
    加原告吳淑敏1,679元；及㈡應將坐落00號土地上如附圖所示
    之1層編號B2，面積10.50平方公尺之建物拆除，將上開土地
    返還與柯三奇，及應給付柯三奇1萬8,885元，及自107年11
    月28日起至返還前項土地之日止，按月給付696元，均有理
    由，應予准許。從而，原審就上開應准許之部分，為上訴人
    敗訴之判決，並諭知供擔保後得假執行，均核無不合。上訴
    意旨指摘原判決此部分不當，求予廢棄改判，為無理由，應
    駁回上訴。
七、本件事證已臻明確，兩造其餘之攻擊或防禦方法及所用之證
    據，經本院斟酌後，認為均不足以影響本判決之結果，爰不
    逐一論列，附此敘明。
八、據上論結，本件上訴為無理由，判決如主文。
中　　華　　民　　國　　110 　年　　9 　　月　　15　　日
                  民事第二庭    審判長法　官  楊國精
　　　　　　　　　　　      　　　　　法　官  陳得利
　　　　　　　　　　　      　　　　　法　官  李立傑
正本係照原本作成。
如不服本判決，應於收受送達後二十日內向本院提出上訴書狀，
其未表明上訴理由者，應於提出上訴後二十日內向本院補提理由
書狀（均須按他造當事人之人數附繕本）。因疫情而遲誤不變期
間，得向法院聲請回復原狀。
上訴時應提出委任律師或具有律師資格之人之委任狀。委任有律
師資格者，另應附具律師資格證書及釋明委任人與受任人有民事
訴訟法第四百六十六條之一第一項但書或第二項所定關係之釋明
文書影本。如委任律師提起上訴者，應一併繳納上訴裁判費。
                                      書記官  李欣憲
中　　華　　民　　國　　110 　年　　9 　　月　　15　　日